臺灣高等法院刑事判決　　　　　　　　93年度上訴字第3329號
上　訴　人　臺灣新竹地方法院檢察署檢察官
被　　　告　甲○○
　　　　　　　　　　　號
指定辯護人　本院公設辯護人乙○○
上列上訴人因被告強盜等案件，不服臺灣新竹地方法院93年度訴
緝字第26號，中華民國93年10月5 日第一審判決（起訴案號：臺
灣新竹地方法院檢察署78年度偵字第1371、2511號），提起上訴
，本院判決如下：
    主  文
上訴駁回。
    理  由
一、公訴意旨略以：
    被告甲○○與共犯李玉郎、趙廣智、林銘堂、「張景平」（
    李玉郎、趙廣智經臺灣新竹地方法院以七十八年度訴字第三
    七九號判決各判處有期徒刑八年六月、八年四月確定，林銘
    堂經同法院以八十三年度訴緝字第一號判決判處有期徒刑七
    年十月確定，「張景平」另函治安機關查明年籍住所）五人
    ，共同意圖為自己不法之所有，先於民國七十七年九月中旬
    至苗栗縣公館鄉鶴山村三二六號被害人丁○○、丙○○○夫
    婦經營之大眾平價中心，勘查建物與地形，共商作案方法與
    逃逸路線，及如被發現，即施以強暴脅迫至使不能抗拒而取
    他人之物或使其交付，再於同年月二十二日晚上攜帶自己所
    有之作案工具藍波刀五把、起子、活動扳手各一支、膠帶一
    捲前往該平價中心，由共犯李玉郎、林銘堂攜藍波刀預先潛
    入屋內，至二十三日凌晨二時許，俟丁○○、丙○○○就寢
    後，再開後門以供持藍波刀、活動扳手、膠帶等工具之其餘
    諸人入內，共同竊得香菸十餘條後，正以活動扳手撬開房門
    時，驚動被害人丁○○、丙○○○，為防護贓物、脫免逮捕
    與劫財，乃各自蒙面露出眼睛，於被害人丁○○開門時，合
    力衝入房內，並持刀抵住被害人丁○○、丙○○○，脅迫交
    出現款，否則置之於死，並以繩索及絲襪綑綁被害人丁○○
    、丙○○○及聞聲前來探視之女兒戊○○，至使被害人丁○
    ○等三人不能抗拒而指出財物放置處所，乃用膠帶蒙住被害
    人丁○○等三人之嘴巴，並用棉被蒙住丁○○之頭部。再逼
    迫被害人丙○○○指出錢財之所在，旋即合力搜取房間內之
    現款新臺幣（下同）三十八萬餘元、金戒指三只、金手鍊二
    條、珍珠耳環二只，得手後又將被害人丁○○等三人割傷再
    行逃逸，致被害人丁○○左手臂內側割傷六公分，血流濕透
    胸前內外衣服，被害人丙○○○右手臂割傷二公分，被害人
    戊○○右手虎口及左臉頰太陽穴附近割傷。而認被告涉有刑
    法第330條第1項之加重強盜罪嫌、同法第277條第1項之傷害
    罪嫌云云。
二、按犯罪事實應依證據認定之，無證據不得認定犯罪事實。共
    犯之自白不得作為有罪判決之唯一證據，仍應調查其他必要
    之證據，以察其是否與事實相符。又不能證明被告犯罪者，
    應諭知無罪之判決，刑事訴訟法第154條第2項、第156條第
    2項、第301條第1項分別定有明文。次按告訴人之告訴，係
    以使被告受刑事訴追為目的，是其陳述是否與事實相符，仍
    應調查其他證據以資審認，最高法院52年臺上字第1300號亦
    著有判例。又事實之認定，應憑證據，如未能發現相當證據
    ，或證據不足以證明，自不能以推測或擬制之方法，為裁判
    基礎（最高法院40年臺上字第86號判例參照）。且認定犯罪
    事實，所憑之證據，雖不以直接證據為限，間接證據亦包括
    在內，然無論直接或間接證據，其為訴訟上之證明，須於通
    常一般之人均不致於有所懷疑，而得確信其為真實之程度者
    ，始得據之為有罪之認定，倘其證明尚未達到此一程度，而
    有合理性懷疑之存在時，即無從為有罪之認定，此亦有最高
    法院76年臺上字第4986號判例可資參照。再按犯罪事實依法
    應依證據認定之，不得僅以被告之反證不成立，持為認定犯
    罪之論據，最高法院21年上字第474號著有判例可參。
三、起訴所憑之依據：
    公訴人認被告涉有前揭盜匪、傷害罪嫌，無非以右開犯罪事
    實，業據共犯李玉郎、趙廣智供述甚明，並據被害人丁○○
    、丙○○○指述屬實，雖共犯趙廣智供稱被告甲○○未參與
    劫財，惟據被告李玉郎供稱被告甲○○告知共犯林銘堂該處
    有香菸可偷，並帶同共犯林銘堂等人勘查地形，會商作案方
    法及逃逸路線並共商決定作案等語，又據被害人丙○○○供
    稱有五、六人進入其住宅等語，是被告甲○○確有參與本件
    劫財甚明等為其依據。
四、被告之辯解：
    被告甲○○堅詞否認有前述所指盜匪、傷害犯行，並辯稱：
    本件事情伊完全不知道，伊根本沒有去過現場，也不認識同
    案被告李玉郎、林銘堂、趙廣智及「張景平」，更不知道被
    害人丙○○○為何在原審指認伊，那時工地不景氣，伊有去
    台中榮總醫院、沙鹿等地作看護等語。
五、本院之判斷：
(一)被害人丁○○、丙○○○係凌晨二時許，遭蒙臉持刀之歹徒
    侵入現場，並遭繩索、膠帶、絲襪等物綑綁手腳，及以膠帶
    、絲襪等物蒙住臉、眼等情，經證人即被害人丁○○、丙○
    ○○指述在卷（見七十八年度偵字第一三七一號偵卷第17至
    18頁、第50至51頁，臺灣新竹地方法院七十八年度訴字第三
    七九號卷第18至21頁、第119至121頁），核與證人即同案被
    告李玉郎、趙廣智供述情節亦大致相符（見刑案偵查卷宗所
    附李玉郎78年2月16日警詢筆錄，趙廣智日期不詳警詢筆錄
    、第一三七一號偵卷第26至31頁、第50 至51頁，原法院第
    三七九號卷第83至84頁、第117至121頁、第119至121頁），
    堪信為真實。
(二)惟關於被告有無參與該次強盜犯行，茲查證如下：
　　(1)關於進入屋內強盜財物之歹徒人數，證人即同案共犯李玉
　　　郎、趙廣智均一致供稱係李玉郎、趙廣智、林銘堂、「張
  　　景平」四人至現場強盜劫財（見刑案偵查卷宗所附李玉郎
    　、趙廣智警詢筆錄、第一三七一號偵卷第27頁、第29頁反
      面、原法院第三七九號卷第85頁反面、原審九十三年訴緝
      字第二六號第133頁），雖被害人丁○○最終指稱歹徒有
      五至七名，被害人丙○○○則指稱有五、六個人（見刑案
      偵查卷宗所附被害人警詢筆錄第18頁），嗣於臺灣新竹地
      方法院七十八年度訴字第三七九號案件初審理時，被害人
      丁○○、丙○○○指稱歹徒為四、五個人（見原法院第三
      七九號卷第19頁至第20頁），然被害人丁○○、丙○○○
      係於凌晨時分不及防備之際遽遭歹徒持刀侵入住處綑綁蒙
      眼後強盜劫財傷害，業如前述，被害人於行動遭控制、生
      命遭受威脅之危急情況下，加以現場夜晚光線昏暗，衡情
      應僅能約略估計歹徒人數，而無精確分辨之可能，是被害
      人丁○○、丙○○○前揭關於歹徒人數之前後不一指述，
      尚非無疑，況被害人丁○○、丙○○○於原法院七十八年
      度訴字第三七九號嗣後審理時已一致更正指稱歹徒為四個
      人（見原法院第三七九號卷第119頁至第120頁反面），足
      見至現場下手強盜劫財之歹徒人數可確定者，僅為四人，
      難以上述證據認定被告亦有參與。
　　(2)又證人趙廣智於警詢、偵查、原審均供稱伊係與林銘堂、
 　　 李玉郎、張景平四人至現場犯案，被告甲○○並未至現場
      ，不知道何人去勘查現場，不清楚是否被告甲○○提供該
      處可搶劫之消息，當時是林銘堂和張景平說要帶伊去偷香
      菸（見刑案偵查卷宗所附趙廣智警詢筆錄、第一三七一號
      偵卷第26至28頁、原法院第三七九號卷第104頁反面至第1
      05頁），是證人趙廣智既指證被告甲○○未參與本案，其
      所述提供搶劫對象之說詞，僅為推測之詞，無證據能力，
      尚不得以證人趙廣智之供述作為不利被告認定之依據；而
      證人李玉郎於警詢雖曾指稱：「於作案前兩個星期，甲○
      ○表示他朋友告知於苗栗有一處所便於作案，便帶我和林
　　　銘堂等前往勘查現場，之後於勘查之同時，我和林銘堂、
  　　張景平、甲○○四人便共同商議作案手法及逃逸路線‧‧
    　‧甲○○只參與謀議，沒有參加作案，亦無分配贓款。」
      云云（見刑案偵查卷宗所附警詢筆錄），然於檢察官訊問
      時則供稱：「甲○○帶林銘堂去公館看現場，林銘堂回來
      說那裡有香菸可以偷，問我要不要去偷，當時甲○○不在
      場，是甲○○告訴林銘堂說公館有香菸可以偷。看現場，
      第一次是甲○○帶林銘堂去，第二次是我、林銘堂、趙廣
      智，不知道第一次看現場的時間是何時，第二次是案發前
      幾天九月份。」云云（見第一三七一號偵卷第29頁），以
      及於原法院七十八年度訴字第三七九號案件審理時供稱：
      「我沒有事先與甲○○在七十七年九月中旬先到現場勘查
      ，甲○○是林銘堂的朋友，他們有到現場看過，林銘堂說
      有香菸可以偷，他說有位小龍的跟他說公館那裡有香菸可
      以偷。甲○○沒參加，我只知道在車上時，林銘堂有告訴
      我說，是小龍告訴他該處有香菸可以偷。當天作案時是林
      銘堂叫的，他告訴我們那裡有香菸可以偷。」等語（見原
      法院第三七九號卷第85頁、第107 頁、第118頁），是依
      證人李玉郎前揭於檢察官訊問、臺灣新竹地方法院審理前
      案時之供述，可知證人李玉郎並未與被告有何直接接觸，
      僅是透過同案被告林銘堂之轉述始知有所謂「小龍」之人
      帶同林銘堂勘查現場之事，故其警詢筆錄所載，與事實不
      合，不堪採信。
　　(3)又證人李玉郎於原審到庭結證稱：「我沒有講第一次是甲
　　　○○帶林銘堂去看現場這樣的話，我也不知道有沒有這回
 　　 事，是案發前我、林銘堂、「張景平」、趙廣智去看過一
      次現場，應該是林銘堂帶我們去的，‧‧‧因為被害人說
      歹徒有四、五人，我跟趙廣智收押在看守所時警察有來作
      筆錄，並借提我們出去，警察說被害人有說歹徒四、五個
      人，警察說一定有五個人，要我說出第五個人，不然會被
      打的很慘，所以我才供出第五個人是甲○○，當時是趙廣
      智先講出來，所以後來警訊是問一個大概以後寫好就叫我
      簽名，警訊所述不實在，我是跟林銘堂、張景平、趙廣智
      一起去看現場，甲○○並沒有參與，張景平是林銘堂、趙
      廣智叫來的，本案是林銘堂或是趙廣智提議的並找我一起
      去犯案，至於有沒有第一次甲○○帶林銘堂去看現場這樣
      的事情我不知道，我確定甲○○沒有參與本案，也沒有參
      與策劃。‧‧‧一起商議、一起去現場強盜之人有四人，
      我、林銘堂、趙廣智、張景平，甲○○沒有與我們一起商
      議、一起去現場」等情（見原審九十三年訴緝字第二六號
      第127頁、第129頁、第133頁），加以證人即同案被告林
      銘堂於臺灣新竹地方法院八十三年度訴緝字第一號案件審
      理時亦供稱伊認識李玉郎、趙廣智，但不認識被告甲○○
      等語（見臺灣新竹地方法院八十三年度訴緝字第一號第3
      至4頁、第83頁），嗣經臺灣新竹地方法院提訊其到庭亦
      同此供稱（見原審九十三年訴緝字第二六號第135頁至第1
      41頁），足見證人李玉郎於偵查、原審審理時所述被告甲
      ○○有帶證人林銘堂前往勘查現場一節並非證人李玉郎親
      身見聞之經驗，為典型之傳聞證據，無證據能力，不能採
      為判斷之依據。
    (4)另有關被告並未到場一節，除經證人李玉郎、趙廣智供述
      外，證人丁○○業已證稱無法看清楚歹徒特徵，而證人丙
      ○○○雖於警詢時指認被告為現場歹徒之一（見刑案偵查
      卷宗所附丙○○○警詢筆錄），並指證到現場歹徒一個高
      高的，一個矮矮的（見原法院第三七九號卷第21頁），然
      證人丙○○○於警詢指認被告時，警員係直接單一提出被
      告之口卡片供指認，被告本人並未在場供證人丙○○○直
      接面對面指認，證人丙○○○因此先入為主認為警察所提
      口卡片之人即為歹徒，此指認之可信性極低自不可採，又
      被害人丙○○○雖於臺灣新竹地方法院審理時證稱：「好
      像是五個，二個先衝進來，二個再進來，後面還有第五個
      矮矮的、短髮應該是女生」云云，嗣再以臉型、體格、眼
      神指認被告即為現場該名最矮矮的歹徒，並更正先前所述
      認為最矮的那位是女生有誤，所指最矮的歹徒應該是被告
      才對（見原審九十三年訴緝字第二六號第142頁、第150頁
      ），然本件歹徒係蒙面，被害人丙○○○亦遭絲襪蒙住眼
      睛，證人丙○○○於此凌晨時分不及防備之際遽遭歹徒持
      刀侵入住處綑綁蒙眼後強盜劫財，行動遭控制、生命遭受
      威脅之危急狀況，現場係夜晚光線昏暗，證人丙○○○、
      丁○○復遭歹徒們蒙臉、蒙眼，依常情實難於此緊急情況
      看清歹徒特徵，更難徒憑臉型、體格、眼神等空泛、非具
      體特定特徵指認被告，益證證人丙○○○於警詢及偵審中
      所述，非無誤認之虞，亦難遽採。
    (5)被告雖辯稱不認識證人李玉郎云云，然臺灣新竹地方法院
      將被告與證人李玉郎隔離後，證人李玉郎明確供述被告係
      矮矮胖胖，身高一百五十幾公分，並證稱自七十八年後即
      未再見到被告等情（原審九十三年訴緝字第二六號第126
      頁、第128 頁、第131頁），嗣臺灣新竹地方法院再提解
      被告與其他與本案無關之受刑人並列後命證人李玉郎入庭
      指認，證人李玉郎馬上即指認出被告（見原審九十三年訴
      緝字第二六號第148頁），顯見被告與證人李玉郎之間確
      實相識，否則證人李玉郎如何能於事隔十餘年未曾謀面下
      ，在數名供指認人中毫無遲疑一眼即指出被告，是被告所
      辯並不認識證人李玉郎顯非事實，不足採信。然衡諸被告
      因被指訴涉犯本件強盜、傷害等罪嫌，而亟欲與本件歹徒
      撇清關係，乃以不認識同案被告為辯駁，縱非屬實，亦為
      人之常情。況證人李玉郎於事隔十餘年，且在本案罪刑執
      行完畢後，在被告極力撇清相識之情況下，猶毫不遲疑指
      認相識之被告，足見其並無刻意迴護被告之情事，反足證
      其前開證述被告未參與本案一節，應係屬實。
(三)此外，復查無其他積極證據足資證明被告有何公訴意旨所述
    之犯行，自不得徒憑同案被告李玉郎前揭警詢、偵查及臺灣
    新竹地方法院七十八年度訴字第三七九號審理中之片面供述
    ，遽入人於罪。原審對被告為無罪之諭知，核無不合，檢察
    官上訴猶以被告因心虛而否認認識其他同案被告、證人丙○
    ○○之指認無誤云云，認被告有本件強盜犯行，指摘原判決
    不當，為無理由，應予駁回。
六、適用之法律：
    刑事訴訟法第368條。
本案經檢察官黃東焄到庭執行職務。
中　　華　　民　　國　　94　　年　　1 　　月　　31　　日
                  刑事第九庭審判長法  官  陳　祐　治
                                  法  官　王　炳　梁
                                  法  官　陳　晴　教
以上正本證明與原本無異。
如不服本判決，應於收受送達後十日內向本院提出上訴書狀，其
未敘述上訴之理由者並得於提起上訴後十日內向本院補提理由書
（均須按他造當事人之人數附繕本）。
                                  書記官　郭　台　發
中　　華　　民　　國　　94　　年　　1 　　月　　31　　日
